【裁判字號】    99,家訴,111
【裁判日期】    991130
【裁判案由】    宣告改用分別財產制
【裁判全文】
臺灣臺南地方法院民事判決             99年度家訴字第111號
原      告  台新國際商業銀行股份有限公司
法定代理人  吳清文
訴訟代理人  胡祐彬
被      告  林福清
            陳秀嬌
上列當事人間請求宣告改用分別財產制事件，本院於民國99年11
月24日言詞辯論終結，判決如下：
    主      文
被告林福清與被告陳秀嬌應改用夫妻分別財產制。
訴訟費用新臺幣仟元由被告負擔。
    事實及理由
一、本件被告林福清經合法通知，未於言詞辯論期日到場，核無
    民事訴訟法第386條所列各款情形，爰依原告聲請由其一造
    辯論而為判決。
二、原告主張：
  (一)被告林福清前於民國93年10月13日向原告申請二順位房屋貸
    款共計新台幣（下同）25萬元，並於同日簽發本票予原告，
    茲查被告林福清迄至99年10月15日止，尚積欠原告本金234,
    082元及自94年8月15日起至清償日止，按年息百分之19計算
    之利息未為清償，因原告對被告林福清有如上所述債權，原
    告屢次向被告林福清催索，其均置之不理，拒不償還前開債
    務，嗣原告向鈞院聲請對被告林福清為強制執行，然被告林
    福清現無財產可供執行，致未能執行，原告全未受償，鈞院
    乃於99年10月11日核發南院龍99司執賢字第78587號債權憑
    證予原告。
  (二)按夫妻未以契約訂立夫妻財產制，除本法另有規定外，以法
    定財產制為其夫妻財產制；債權人對於夫妻一方之財產已為
    扣押，而未得受清償時，法院因債權人之聲請，得宣告改用
    分別財產制，民法第1005條、第1011條分別定有明文。又所
    謂未得受清償，包括全無可扣押之物或扣押之物數量不足，
    及所扣押之財產不足清償該為扣押之債權人債權等情形（最
    高法院89年度台上字第854號判決意旨足資參照）。被告二
    人為夫妻，婚姻關係仍存續中，且其等未向法院聲請辦理夫
    妻分別財產契約登記，原告爰依民法第1011條規定及前開判
    決意旨，請求宣告被告二人改用分別財產制等語，並聲明：
    如主文所示。
三、被告林福清方面：被告林福清未於言詞辯論期日到場，亦未
    提出書狀作何聲明或陳述。另被告陳秀嬌則辯以：被告陳秀
    嬌與被告林福清結婚沒多久後，即發現被告林福清性喜賭博
    ，被告陳秀嬌目前居住之房屋係其於77年間獨力購買，該房
    屋屬於被告陳秀嬌所有，被告林福清已有很長一段時間未在
    家，被告陳秀嬌不知道被告林福清目前在哪裡，被告陳秀嬌
    亦不清楚原告曾向被告林福清求償，強制執行後無法完全受
    償，經鈞院核發債權憑證之事實等語。
四、得心證之理由：
  (一)按夫妻未以契約訂立夫妻財產制者，除本法另有規定外，以
    法定財產制為其夫妻財產制，民法第1005條定有明文。次按
    債權人對於夫妻一方之財產已為扣押，而未得受清償時，法
    院因債權人之聲請，得宣告改用分別財產制，民法第1011條
    亦規定甚明。而所謂未得受清償，包括全無可扣押之物或所
    扣押之物數量不足及所扣押之財產不足清償該為扣押之債權
    人債權等情形，最高法院89年度台上字第854號判決可資參
    照。此法條立法意旨，乃為貫徹物權法定主義及保護交易安
    全，同時避免夫妻藉登記夫妻財產制之方式，逃避債權人之
    強制執行。
  (二)原告主張被告林福清、陳秀嬌為夫妻，婚姻關係仍存續中，
    婚後並未辦理夫妻財產制登記，應以法定財產制為夫妻財產
    制，此據原告提出被告林福清之戶籍謄本、本院登記處99年
    10月1日南院龍登財字第990047077號函各1件為證，此一事
    實堪以認定。又查原告主張被告林福清前於93年10月13日向
    伊申請二順位房屋貸款25萬元，並於同日簽發本票予伊，被
    告林福清迄至99年10月15日止，尚欠伊本金234,082元及自
    94年8月15日起至清償日止，按年息百分之19計算之利息，
    伊屢向被告林福清催索，其均置之不理，拒不償還前開債務
    ，嗣經向本院聲請對被告林福清為強制執行，然被告林福清
    現無財產可供執行，致未能執行，原告全未受償，本院乃於
    99年10月11日核發南院龍99司執賢字第78587號債權憑證予
    伊之事實，業據提出本票、本院99年10月11日南院龍99司執
    賢字第78587號債權憑證、財政部高雄市國稅局財產歸屬資
    料清單、98年度綜合所得稅各類所得資料清單各1件為證，
    且經本院調閱99年度司執字第78587號執行卷附卷供參，而
    被告林福清經合法通知，未於言詞辯論期日到場，亦未提出
    書狀為何聲明陳述，綜此，堪信原告之主張為真實。
  (三)被告陳秀嬌固辯稱其與被告林福清結婚沒多久後，即發現被
    告林福清性喜賭博，其目前居住之房屋係其於77年間獨力購
    買，該房屋屬於其所有，被告林福清已有很長一段時間未在
    家，其不知道被告林福清目前在哪裡等語；惟查原告就伊對
    於被告林福清之債權，業經聲請強制執行，全未受償，而獲
    發本院99年度司執字第78587號債權憑證在案，揆諸前開民
    法第1011條規定及最高法院89年度台上字第854號判決意旨
    ，原告訴請宣告被告二人改用分別財產制，即屬有據；且按
    「法定財產制關係消滅時，夫或妻現存之婚後財產，扣除婚
    姻關係存續所負債務後，如有剩餘，其雙方剩餘財產之差額
    ，應平均分配。」民法第1030條之1第1項前段定有明文，本
    件被告林福清與被告陳秀嬌如經法院判決宣告應改用夫妻分
    別財產制確定，被告二人間之法定夫妻財產制關係將歸於消
    滅，而有上開民法第1030條之1規定之適用，屆時被告陳秀
    嬌獨力購買之前開房屋應否列入夫妻剩餘財產分配，此乃被
    告二人將來於分配夫妻剩餘財產時始應審酌者，要與本件原
    告之請求無涉，是被告陳秀嬌所辯上情，縱令屬實，亦與本
    件原告之訴無涉，併予敘明。
  (四)綜上，原告前曾聲請本院民事執行處對被告林福清為強制執
    行，然因被告林福清名下已無財產及所得可供扣押執行，原
    告未受償金額計至99年10月15日止為234,082元，及自94年
    10月15日起至清償日止，按年息百分之19計算之利息，已如
    前所認定，從而原告依民法第1011條規定，訴請宣告被告二
    人之夫妻財產制應改用分別財產制，洵屬有據，應予准許。
五、據上論結：本件原告之訴為有理由，依民事訴訟法第385條
    第1項前段、第78條、第85條第1項、第87條第1項，判決如
    主文。
中    華    民    國    99    年    11    月    30    日
                      家事法庭    法  官  林富郎
以上正本係照原本作成。
如對本判決上訴，須於收受判決正本送達後20日內向本院提出上
訴狀，並繳納上訴費及附具繕本。
中    華    民    國    99    年    11    月    30    日
                                  書記官  劉毓如

司法院資訊處製作；財團法人民間司法改革基金會備份。
